【裁判字號】    98,抗,283
【裁判日期】    990112
【裁判案由】    確認地上權登記之請求權存在
【裁判全文】
臺灣高等法院臺南分院民事裁定  98年度抗字第283號
抗  告  人
即  原  告  丙○○
代  理  人  乙○○
相  對  人
即  被  告  甲○○○
上列抗告人因與相對人間請求確認地上權登記之請求權存在事件
，對中華民國98年11月20日臺灣嘉義地方法院98年度補字第343
號繳納裁判費裁定，提起抗告，本院裁定如下：
    主  文
原裁定廢棄，發回臺灣嘉義地方法院。
    理  由
一、按訴訟標的之價額，由法院核定。核定訴訟標的之價額，以
    起訴時之交易價額為準；無交易價額者，以原告就訴訟標的
    所有之利益為準。法院因核定訴訟標的之價額，得依職權調
    查證據。民事訴訟法第77條之1第1、2、3項定有明文。又民
    事訴訟法第199條第2項規定，審判長應向當事人發問或曉諭
    ，令其為事實上及法律上陳述、聲明證據或為其他必要之聲
    明及陳述；其所聲明或陳述有不明瞭或不完足者，應令其敘
    明或補充之，此為審判長（或獨任法官）因定訴訟關係之闡
    明權，同時並為其義務，故審判長對於訴訟關係未盡此項必
    要之處置，違背闡明之義務者，其訴訟程序即有重大瑕疵，
    而基此所為之判決，亦屬違背法令（最高法院43年台上字第
    12號判例參照）。依此判例見解，當事人訴之聲明不明確時
    ，審判長自負有行使闡明權之義務。
二、本件起訴及抗告意旨略以：原告（即本件抗告人，下同）提
    起本件訴訟，請求「確認地上權登記之請求權存在」是屬身
    分上之主張，無關建築物之租賃債權或物權之侵權請求，應
    屬非財產權而涉訟，依規定「確認之訴」根本不須核定訴訟
    標的價額。原裁定未詳審及此，遽為訴訟標的價額之核定，
    顯有不當。為此提起本件抗告，求為廢棄原裁定等語。
三、茲查，依原告即本件抗告人起訴狀之記載，雖為請求「確認
    地上權登記之請求權存在，免於原告丙○○私法上地位受侵
    害」，惟細究其起訴理由，無非係主張系爭A、B兩式鐵骨造
    建築物，為其出資興建，其為原始起造之所有人，就該建物
    坐落之嘉義市○○段○○段第6地號土地有地上權登記之請求
    權存在，惟為相對人所否認並抗辯系爭A、B兩式鐵骨造建築
    物為其所有。是以，本件起訴聲明及主張之訴訟標的非為親
    屬關係及身分上之權利，而屬因財產權而涉訟。惟本件訴訟
    爭點在於A、B兩式鐵骨造建築物究屬誰所有，如為抗告人所
    有，則抗告人就上開土地是否有地上權登記之請求權存在。
    故而，抗告人所受確認利益即為抗告人就A、B兩式鐵骨造建
    築物坐落上開土地是否有地上權登記之請求權存在，堪可認
    定。雖該A、B兩式鐵骨造建築物為未經保存登記之違章建物
    ，惟其所得受客觀上利益之價額尚非不能核定，況本件兩造
    因系爭A、B兩式鐵骨造建築物而涉另起訴訟繫屬原審法院（
    98年補字第384號），則有關訴訟標的價額應可為相同之認
    定。是以，原審法院應依首揭規定，予以闡明、調查系爭A
    、B兩式鐵骨造建築物之客觀上利益之價額，其遽以其價額
    不能核定為由，而依民事訴訟法第77條之12規定，以同法第
    466條所定不得上訴第三審之最高利益額數加10分之1定之，
    即以新臺幣（下同）1,650,000元定之，並命相對人應繳第
    一審裁判費17,335元，即有未洽。抗告意旨略以本件係屬民
    事訴訟法第77條之14非因財產權起訴之案件，而指摘原裁定
    不當，雖亦無理由，惟原裁定既有不當，即應由本院予以廢
    棄，發回原法院另為妥適之處分。
四、據上論結，本件抗告為有理由，依民事訴訟法第492條規定
    ，裁定如主文。
中    華    民    國    99    年    1     月    12    日
                  民事第三庭  審判長法  官  黃崑宗
                                    法  官  蘇重信
                                    法  官  王浦傑
上為正本係照原本作成。
不得再抗告。
中    華    民    國    99    年    1     月    12    日
                                    書記官  廖英琇

司法院資訊處製作；財團法人民間司法改革基金會備份。
